【裁判字號】    99,訴,1880
【裁判日期】    991231
【裁判案由】    侵權行為損害賠償等
【裁判全文】
臺灣臺北地方法院民事判決              99年度訴字第1880號
原      告  葉里仁
被      告  陳俊良
訴訟代理人  余欽博律師
上列當事人間因被告妨害名譽案件，原告提起附帶民事訴訟（九
十八年度簡上附民字第三十四號）請求侵權行為損害賠償等事件
，經本院刑事庭移送前來，本院於民國九十九年十二月十七日言
詞辯論終結，判決如下：
    主  文
被告應給付原告新台幣柒萬元，及自民國九十八年十月二十三日
起至清償日止，按年息百分之五計算之利息。
原告其餘之訴及假執行之聲請均駁回。
訴訟費用由被告負擔十分之一，其餘由原告負擔。
    事實及理由
一、原告起訴主張：被告意圖散布於眾，於民國九十七年七月二
    十八日，在台北市○○○街三十二巷二十之一號租屋處，以
    電腦網際網路連線登入不特定人均可上網連結並觀覽之「u7
    f1253的地盤」（http://www.wretch.cc/blog/u7f1253）及
    「鐵軍之採訪人生」（http://tw.myblog.yahoo.com/soldi
    er-hero ）部落格（下稱系爭部落格）中，針對「眼前的世
    界-大驚...葉里仁」及「從刺刀到手術刀（大孝獎得主、陸
    軍退役士官長葉里仁）」兩篇文章，以「godel」 為名，公
    開發表如附件二所示之文字，其內容涉及原告私德而與公共
    利益無關，並足以毀損原告名譽，讓原告之社會評價受有貶
    抑，經原告提出刑事告訴，被告遭判處拘役三十日，惟被告
    迄今毫無悔意，並傳述前述文字予原告前范姓女友之朋友及
    家人，致使其女友家人反對交往，而造成原告名譽受損，精
    神受有嚴重創傷，罹患重度憂鬱症，迄今仍持續接受治療當
    中，經醫師判斷日後仍需接受心理治療，為此依民法第一百
    八十四條第一項前段、第一百九十五條規定提起本訴。並聲
    明被告應賠償原告新台幣（下同）六十三萬元及自起訴狀繕
    本送達翌日起至清償日止，按年息百分之五計算之利息，並
    於自由時報全國版頭版，以寬十二公分、高十公分之版面，
    以黑色字體刊登附件一所示道歉啟事一日，並於網際網路系
    爭部落格上發表如附件一道歉啟事之留言各一則，並願供擔
    保請准宣告假執行等語。
二、被告則以：伊於上開部落格張貼如附件二所示文字，但並無
    侵害原告名譽權之侵權行為，且無傳述上開內容予原告前范
    姓女友之朋友及家人，原告女友家人反對與原告交往，與被
    告貼文之行為並無關聯，又原告謂其罹患重度憂鬱症之精神
    疾病，但與被告行為亦無關聯，此觀原告提出之診斷證明書
    內容所載病名為「雙極性情感異常，鬱型，重度」，醫師囑
    言載明「患者因上述疾病自民國98年8月11日全日住院...接
    受治療至民國98年8 月25日出院」，距離被告於部落格貼文
    之時間已超過一年，如原告真係因被告之貼文行為至使其精
    神有異狀，按理來說應不會至行為後一年始發作，且雙極性
    情感精神病（躁鬱症）有極大因素是遺傳體質，而非單一貼
    文可造成，原告所罹患之精神疾病與被告之行為並無因果關
    係存在，再者，被告當時係以網路貼文於部落格之方式發表
    文章，原告請求被告應於自由時報之頭版刊登道歉啟事，顯
    非適當，另被告貼文之系爭部落格現非兩造所有，能否再貼
    文非被告所能決定，且貼文迄今已兩年多，當時所貼文章早
    已刪除，現已無法尋得被告當時所貼之文章，故無再於該部
    落格上刊登道歉啟事留言之必要，是亦非回復名譽之適當處
    分，為此聲明：駁回原告之訴及其假執行之聲請，如受不利
    之判決，願供擔保請宣告免為假執行等語置辯。
三、兩造不爭執事項：
  (一)兩造均向訴外人張斯穎租賃其所有位於台北市○○○街三十
    二巷二十之一號屋內之其中一房居住，原告曾為全國大孝獎
    得主，嗣因考試作弊事宜遭國立臺灣大學退學，而為媒體所
    報導，並引發網友在網站上討論，被告即於九十七年七月二
    十八日在前述租屋處，利用電腦網際網路連線登入不特定人
    均可上網連結並觀覽之系爭部落格，針對「眼前的世界－大
    驚....葉里仁」及「從刺刀到手術刀（大孝獎得主、陸軍退
    役士官長葉里仁）」兩篇文章，以「godel」 為名，公開發
    表「現在他跟一個女生在紹興南街32巷同居，冷氣整天開，
    ....穿個三角內褲白天在中庭喜（『洗』之誤）衣服（租屋
    處有女生，晚上回來），跟房東／房客講的話完全不同，謊
    話一堆！講他，馬上變的尖酸刻....有一次在廁所邊還聽到
    他很大聲在罵那個女生..碰到不常回來的房客，馬上變的小
    聲細語，彎腰點頭..有點想用手機拍下他完全不同態度的影
    片..兩面到極端令人討厭跟害怕..我是他分租鄰居，他的惡
    形惡狀被揭發後，還來敲門威脅，要我移除以上於某blog的
    comment ，由於頗凶惡，後來報警，隔天又到我門口叫囂，
    我趕快手機錄音，聽的出他聲音的，保證您絕對不相信他平
    時溫文儒雅的樣子」等文字（下稱系爭文字）。
  (二)原告對被告發表之上開系爭文字提起刑事妨害名譽案件，經
    本院九十八年度簡字第二四七二號刑事簡易判決處刑：被告
    散布文字，指摘足以毀損他人名譽之事，處拘役三十日，如
    易科罰金，以一千元折算一日，被告不服提起上訴，業經本
    院以九十八年度簡上字第三○四號刑事判決：上訴駁回，且
    不得上訴而告確定在案。
  (三)以上除為兩造不爭執（見本院九十九年七月十九日準備程序
    筆錄）外，並有本院九十八年度簡字第二四七二號刑事簡易
    判決書、九十八年度簡上字第三○四號刑事判決為證，復經
    本院調取前開刑事案卷核閱無訛，自堪信為真正。
四、惟原告主張被告於系爭部落格公開發表系爭文字，致原告之
    人格權受有損害，應負侵權行為損害賠償責任等情，則為被
    告所否認，並以前揭情辭置辯。是本件兩造間爭點在於：(一)
    被告發表系爭文字，其內容是否足以損害原告人格權？(二)原
    告請求非財產上賠償之金額以若干為合理？(三)原告請求回復
    名譽之方法，是否適當？茲分述如下：
  (一)按因故意或過失，不法侵害他人之權利者，負損害賠償責任
    ；不法侵害他人之身體、健康、名譽、自由、信用、隱私、
    貞操，或不法侵害其他人格法益而情節重大者，被害人雖非
    財產上之損害，亦得請求賠償相當之金額，其名譽被侵害者
    ，並得請求回復名譽之適當處分，民法第一百八十四條第一
    項前段、第一百九十五條第一項定有明文。民法上名譽權之
    侵害非即與刑法之誹謗罪相同，名譽有無受損害，應以社會
    上對個人評價是否貶損作為判斷之依據，苟其行為足以使他
    人在社會上之評價受到貶損，不論其為故意或過失，均可構
    成侵權行為，其行為不以廣佈於社會為必要，僅使第三人知
    悉其事，亦足當之，最高法院著有九十年台上字第六四六號
    判例足參。又所謂隱私權，係不讓他人無端干預個人私領域
    之權利，亦屬人格權之一種，乃基於人性尊嚴與個人主體性
    之維護及人格發展之完整，並為保障個人生活私密領域免於
    他人侵擾及個人資料之自主控制，而不可或缺之基本權利（
    司法院大法官釋字第六○三號解釋參照）。本件被告發表系
    爭文字之系爭部落格，為不特定人均可上網連結並觀覽之公
    開處所，且所公開發表之系爭文字，內載「....謊話一堆..
    尖酸刻....兩面到極端令人討厭跟害怕..他的惡形惡狀..威
    脅....頗凶惡....叫囂....保證您絕對不相信他平時溫文儒
    雅的樣子」等內容，帶有強烈批判性之主觀評價在內，自足
    以使原告在社會上之評價受到貶損，並不足認係被告出於善
    意所為之適當評論，自堪認已使原告名譽受有損害。又系爭
    文字內含「現在他跟一個女生..同居，冷氣整天開..穿個三
    角內褲白天在中庭（租屋處有女生，晚上回來），跟房東／
    房客講的話完全不同....廁所邊還聽到他很大聲在罵那個女
    生..碰到不常回來的房客，馬上變的小聲細語，彎腰點頭..
    他完全不同態度....」等文字，顯係有關原告個人私領域不
    願他人無端干預之事項，被告於系爭部落格上公開發表，於
    原告個人主體性之維護及人格發展之完整，顯有妨礙，是已
    侵害原告之隱私權，並對原告名譽有所妨害。則被告辯稱伊
    並無侵害原告人格權云云，不足採信。
  (二)次按以人格權遭遇侵害，受有精神上之痛苦，而請求非財產
    上損害賠償，其核給之標準，須以相當金額為限，而所謂相
    當，自應以實際加害情形與其人格權之影響是否重大，及被
    害人之身分地位與加害人經濟狀況等關係定之（最高法院四
    十七年台上字第一二二一號判例、八十六年台上字第三五三
    七號判決意旨參照）。本件原告主張受有非財產上精神損害
    六十三萬元，惟被告係五十八次，未婚，目前職業為一般網
    路工程師，月入約三萬元，須撫養母親及妹妹，原告為六十
    六年次，未婚，無業，陸軍士官學校畢業，台灣大學醫學系
    肄業，全國第十五屆大孝獎得主，被告刑事責任經法院判處
    拘役三十日確定，迄未與原告達成賠償協議，原告名譽及隱
    私受有侵害，雖謂被告行為造成女友家人反對交往，並致其
    罹患重度憂鬱症，需長期接受心理治療，然並未舉證以實其
    說，且所指重度憂鬱症係於九十八年八月十一日於急性病房
    接受治療，有其提出診斷書為據（見附民卷第十七頁），與
    本件被告侵權行為九十七年七月二十八日，兩者相距一年餘
    ，不足認有相當因果關係等情，本院因斟酌兩造間身分、地
    位、經濟狀況與加害程度（最高法院著有五十一年台上字第
    二二三號判例、八十六年台上字第五一一號判決參照），核
    定被告應賠償原告精神慰撫金之數額，於原告請求之六十三
    萬元內，核減為七萬元為相當。
  (三)又回復名譽之方法，性質上亦屬損害賠償之回復原狀，其回
    復之方法及範圍，自應斟酌妨害名譽之方法、名譽受損害之
    程度，為適當之處分。而所謂適當之處分，係指該處分在客
    觀上足以回復被害人之名譽且屬必要者而言，加害人所為回
    復被害人名譽之行為，倘僅係其主觀上認為適當，仍難認已
    為回復名譽之適當處分，法院仍得依被害人之請求，命加害
    人為客觀上足以回復被害人名譽且屬必要之處分（最高法院
    八十六年台上字第三七○六號判決參照）。本件原告請求被
    告在自由時報全國版頭版，以寬十二公分、高十公分之版面
    ，以黑色字體刊登附件一所示道歉啟事一日及在系爭部落格
    發表如附件一道歉啟事之留言各一則。惟被告係在特定之系
    爭部落格上發表系爭文字，對於原告名譽之損害應限於瀏覽
    該網頁之人，自無須以相較於該部落格瀏覽量更高發行量之
    報紙加以澄清，方得回復原告之名譽，又被告前以貼文方式
    侵害原告名譽之系爭部落格，現已非兩造所有，此為兩造所
    不爭執，並有被告提出之部落格網頁資料在卷可佐（見本院
    卷第三十八頁至第四十一頁），被告自不得任意再於系爭部
    落格上貼文，而能否在系爭部落格上貼文，尚須徵得第三人
    即該板主之同意，此與報紙張貼啟事祗須付費即可之情形不
    同，是命被告於非其所屬之他人部落格上貼文有事實上執行
    之困難，並不適當，況本院判決書亦係公布於網際網路上，
    任何人均得上網連結觀覽或引用轉貼至系爭部落格內，則本
    院判決內容即已達到於網際網路上回復原告名譽之效果，本
    院因認命被告在報紙全國版頭版及系爭部落格上刊登附件一
    道歉啟事以回復原告名譽，不符合比例原則，且不適當。準
    此，原告請求被告將附件一道歉啟事刊登在自由時報全國版
    頭版及系爭部落格上以回復其名譽，核無必要，應予駁回。
五、綜上所述，被告於不特定人均可上網連結並觀覽之系爭部落
    格公開發表系爭文字，致原告名譽及隱私受有損害，原告請
    求被告應負損害賠償責任，自屬有據，惟請求被告非財產上
    損害之數額及回復名譽之方法，仍須適當且必要，俾符比例
    原則。從而，原告依侵權行為損害賠償之法律關係，訴請被
    告賠償七萬元及自起訴狀繕本送達翌日即九十八年十月二十
    三日起至清償日止，按年息百分之五計算之利息，為有理由
    ，應予准許。逾此部分之請求，為無理由，應予駁回。
六、本件事證已臻明確，兩造其餘主張陳述及所提之證據，與判
    決結果不生影響，爰不一一另行論述，附此敘明。
七、又本件之訴訟標的價額，經核尚未逾一百六十五萬元，不得
    上訴最高法院，經本院合議庭判決，即屬確定，原告假執行
    之聲請，即無必要，應予駁回。
八、據上論結，本件原告之訴為一部有理由、一部無理由，依民
    事訴訟法第七十九條，判決如主文。
中    華    民    國    99    年    12    月    31    日
                  民事第一庭審判長法  官  朱漢寶
                                  法  官  熊志強
                                  法  官  劉台安
以上正本係照原本作成
本判決不得上訴
中    華    民    國    99    年    12    月    31    日
                                書記官  曹瓊文

司法院資訊處製作；財團法人民間司法改革基金會備份。
